臺灣臺中地方法院刑事判決
110年度易字第2171號
公  訴  人  臺灣臺中地方檢察署檢察官
被      告  羅立山


上列被告因詐欺取財案件，經檢察官提起公訴（110年度偵續字
第9號），本院判決如下：
    主  文
羅立山犯詐欺取財罪，累犯，處有期徒刑叁月，如易科罰金，以
新臺幣壹仟元折算壹日。未扣案之犯罪所得新臺幣肆萬貳仟元沒
收之，於全部或一部不能沒收或不宜執行沒收時，追徵其價額。
    犯罪事實
一、羅立山於民國107年1月25日，召集合會擔任會首，邀集余誌
    文、黃俊卿、劉興曜、姜家龍、鄧有智、陳宗雄及雲苙蓁（
    參加2會）等人參加為會員，含會首共計11會，約定會期自1
    07年1月25日起至107年11月25日止，每會新臺幣（下同）1
    萬元，底標1000元，合會採內標制（即尚未得標之活會會員
    扣除得標金額後繳納會款），標會方式係於每月25日，由羅
    立山主持開標事宜，會員親自到約定地點投標或以LINE群組
    訊息、電話等方式投標，並由出標金額最高者得標，合會會
    員則親將會款交付羅立山，羅立山再將合會金轉交該次得標
    之會員。
二、羅立山於107年6月間因意外摔傷，喪失工作能力，因而經濟
    陷入困難，而107年6月25日後，尚有會員姜家龍、楊志強、
    陳宗雄、雲苙蓁尚未得標，羅立山為取得資金供生活花用，
    於107年7月25日開標前，先後與姜家龍、楊志強、陳宗雄等
    3人聯繫，要求姜家龍、楊志強、陳宗雄將會員讓與羅立山
    ，姜家龍、楊志強及陳宗雄即同意將會員讓與羅立山，因而
    退出合會，羅立山明知該合會之活會會員僅剩其與雲苙蓁，
    且羅立山並無繼續繳交會費之真意，竟意圖為自己不法之所
    有，基於詐欺取財單一犯意，未告知雲苙蓁姜家龍、楊志強
    及陳宗雄已退出合會，並接續於107年7月25日，107年8月25
    日及107年9月25日開標時間，向雲苙蓁佯稱上開三次開標分
    別由姜家龍、楊志強及陳宗雄得標，致雲苙蓁陷於錯誤，認
    為姜家龍、楊志強及陳宗雄均仍為會員，且已死會，而有持
    續繳交會費，自己可取得107年10月及11月份之合會金，而
    持續繳交107年7月至9月會費予羅立山，共計5萬4000元，嗣
    於107年10月、11月雲苙蓁欲向羅立山收取合會金時，羅立
    山未能如數支付，雲苙蓁發覺有異，方知受騙。
三、案經雲苙蓁訴由臺灣臺中地方檢察署檢察官偵查起訴。
    理  由
壹、程序事項：
一、按刑事訴訟法第159條之5規定被告以外之人於審判外之陳述
    ，雖不符前4條之規定，而經當事人於審判程序同意作為證
    據，法院審酌該言詞陳述或書面陳述作成時之情況，認為適
    當者，亦得為證據。當事人、代理人或辯護人於法院調查證
    據時，知有第159條第1項不得為證據之情形，而未於言詞辯
    論終結前聲明異議者，視為有前項之同意，其立法意旨在於
    傳聞證據未經當事人之反對詰問予以核實，原則上先予排除
    ，惟若當事人已放棄詰問或未聲明異議，基於證據資料愈豐
    富，愈有助於真實發現之理念，且強化言詞辯論原則，法院
    自可承認該傳聞證據例外擁有證據能力。經查，檢察官、被
    告及辯護人對本院所引用之證據均表示沒有意見，同意作為
    證據使用（見易字卷第43頁），且迄至言詞辯論終結前亦未
    聲明異議（見易字卷第121頁），本院審酌該等證據之取得
    過程並無瑕疵，與本案待證事實間復具有相當之關聯性，以
    之為本案證據尚無不當，認得為本案之證據，是依刑事訴訟
    法第159條之5之規定，均有證據能力。
二、又傳聞法則乃對於被告以外之人於審判外之言詞或書面陳述
    而為之規範，本案判決以下所引用之非供述證據，無刑事訴
    訟法第159條第1項規定傳聞法則之適用，經本院於審理時依
    法踐行調查證據程序，檢察官、被告及辯護人均不爭執各該
    證據之證據能力，且與本案待證事實具有自然之關聯性，亦
    查無依法應排除其證據能力之情形，依法自得作為證據。
貳、認定犯罪事實所憑證據及理由：              
一、訊據被告固供承有召集上揭合會擔任會首，且並未告知告訴
    人雲苙蓁沒有實際投標，而仍向告訴人收取107年7月至9月
    之會費，並於107年10月、11月無力支付合會金予告訴人等
    情，惟矢口否認有何詐欺取財之犯行，辯稱：我否認犯罪，
    我腳受傷斷掉，生活陷入瓶頸，我有跟其他會腳協調好，他
    們都願意給我方便，目前我也跟他們都處理好，我會還是持
    續在運作，姜家龍、楊志強、雄哥等人為了幫助我，將他們
    當時標到的會錢借給我，讓我有能力生活並照顧家人，他們
    同意我先把生活穩定好，等到工作穩定在跟他們處理，我當
    時漏掉跟告訴人講，因為我跟告訴人不熟，當然是跟比較熟
    的同事借，我認為依當時的經濟狀況應該是還付的出來，是
    後來傷勢一直拖著才沒有辦法付，我是第一次從會，也不熟
    知法律內容，不是以詐欺目的來從這個會，從高空摔下沒死
    也是盡力把這個會處理妥善等語。經查：
(一)被告羅立山於107年1月25日，召集合會擔任會首，邀集劉興
    曜、余誌文、黃俊卿、鄧有智、陳宗雄、姜家龍、楊志強即
    告訴人雲苙蓁等人參加為會員，約定每月25日開標，被告羅
    立山以自己名義參與2會，告訴人亦參加2會，被告於107年1
    月及2月得標，余誌文、劉興曜、黃俊卿、鄧有智分別於同
    年3至6月得標，被告於107年6月間因意外受傷，遂於107年7
    月25日開標前，先後與姜家龍、楊志強、陳宗雄等3人聯繫
    ，要求姜家龍、楊志強、陳宗雄將會員讓與羅立山，姜家龍
    、楊志強及陳宗雄即不再繳交會費，並由被告加計利息返還
    其等已繳交之會費，被告未將上開情事告知告訴人，亦未繼
    續繳交會費，仍向告訴人收取7月至9月會費共計5萬4000元
    ，嗣告訴人欲向被告收取合會金時，被告無力支付合會金給
    告訴人等情，業據被告於偵查中及本院準備程序、審理時均
    供述明確(見交查卷第18至19、42、60、102頁、偵續卷第31
    頁、易字卷第39、124至126頁)，核與告訴人即證人雲苙蓁
    於偵查中陳述(見交查卷第18、42至43頁、他字卷第9至10頁
    )、證人黃俊卿、鄧有智、劉興曜、余誌文於偵查中陳述(見
    交查卷第57至60頁)、證人姜家龍、陳宗雄、楊志強於偵查
    及本院審理中證述(見交查卷第57至59頁、偵續卷第30、47
    至48頁、易字卷第101至118頁)大致相符，且有告訴人提出
    合會標單、被告羅立山提出之會員名單、合會標單、告訴人
    與被告LINE對話紀錄翻拍資料1份告訴人提出之委託書、本
    票影本6張、本院108年度司票字第4917號民事裁定影本、被
    告提出之手寫資料、互助會人員名單各1份、告訴人提出之
    手寫資料、告訴人與被告羅立山在互助會群組LINE對話紀錄
    翻拍資料各1份、本院111年2月14日勘驗筆錄（見他字卷第1
    1至13、23至29頁、交查卷第21至22、27至34、45至47、63
    至81頁、易字卷第65至66頁）在卷可稽，上開事實首堪認定
    。 
(二)被告以前詞置辯，然查：
 1、證人姜家龍雖於檢察事務官詢問時陳稱：這個會的事情我都
    交給羅立山去處理。如果他用我的名義去投標並得標，我也
    是同意的等語；證人陳宗雄於本院審理時證稱：當時被告跌
    倒腳受傷拿著拐杖跟我說雄哥你的活會借我標好嗎？他說他
    腳不方便，我想說大家都是同事，所以我就說好等語；證人
    楊志強於偵訊時證稱：當時是羅立山跟我說缺錢，我跟他講
    說我只能借他這個會的得標金，所以我就讓他去處理，他當
    時就直接將我的得標金取走。最後羅立山就是給我6萬元等
    語，然證人姜家龍就是否有投標乙情，先於檢察事務官詢問
    時陳稱：我因為跟羅立山是朋友才加入這個會，我有交過會
    費，但我不記得交過幾會。這個會的事情我都交給羅立山去
    處理。他有還給我過，他有還我6萬元，我也是差不多缴這
    樣的錢，之後我就沒再缴了，我都是交給羅立山處理。如果
    需要我缴錢他會來跟我說等語；於偵訊時證稱：我依會單大
    約是107年6月得標，得標時羅立山有跟我說不方便，我同意
    他再分期還我錢，107年6月因為我要繳小孩學費所以有投標
    等語；又於本院審理時證稱：我都讓被告決定，我沒有加入
    互助會的意思，是不是有投標，我沒有記憶等語，後又改稱
    ：被告退我會金等語，故其就是否有真正加入合會，以及是
    否有親自投標而得標等事實，前後供述並不一致，則證人姜
    家龍證稱其有同意被告以其名義投標，即有疑慮。證人陳宗
    雄於檢察事務官詢問時陳稱：因為羅立山受傷，說要把會結
    束掉，把剩下的錢慢慢還給我。他已經有還給我，但還沒有
    還清，還欠我5萬元，只還我1萬元，我沒有同意羅立山用我
    的名義來投標等語；復於本院審理時證稱：當時被告跌倒腳
    受傷拿著拐杖跟我說雄哥你的活會借我標好嗎？他說他腳不
    方便，我想說大家都是同事，所以我就說好，他沒有跟我說
    互助會要結束了，不要繼續，他只有叫我活會讓他標等語，
    可見證人陳宗雄就被告究竟是結束合會還是借用證人陳宗雄
    名義投標，前後證述明顯不一致，是其於審理中之證稱是否
    實在，實屬有疑。
 2、又證人姜家龍於檢察事務官詢問時陳稱：我因為跟羅立山是
    朋友才加入這個會，我有交過會費，但我不記得交過幾會。
    這個會的事情我都交給羅立山去處理，他有還我6萬元，我
    也是差不多缴這樣的錢，之後我就沒再缴了等語；於審理時
    證稱：我的會份都讓被告處理，我付的會金，被告有退給我
    ，這件事情是我跟被告兩人私相授受等語；證人陳宗雄於審
    理中證稱：被告叫我讓他標之後，我就沒有再繳了等語；證
    人楊志強於偵訊中證稱：我只繳過6期，因為我也沒有拿到
    得標金，之後就沒有繳了，就都交給羅立山處理等語；於審
    理時亦證稱：被告在5、6會後說他身體不適，沒有錢，後來
    我就說我把會份讓給你處理，剩下這個合會給你去處理使用
    ，從那時候起就沒有再繳會金等語，故從證人姜家龍、陳宗
    雄及楊志強證述中前後一致之部分觀之，其等均證稱被告受
    傷後，其等即將合會交給被告處理，且均不再繳交會費，且
    被告亦自陳其於107年7月25日後，並未幫證人姜家龍、陳宗
    雄及楊志強繳交死會會員之會費，足見被告與證人姜家龍、
    楊志強及陳宗雄等三人之約定，實際上係證人3人脫離該合
    會，而由被告承接該3人之會員資格。故於證人3人脫離合會
    之時起，該合會實際上僅剩被告及告訴人2為活會會員，被
    告明知證人3人已脫離合會，且被告自107年7月25日起，即
    未繳納會費，竟仍向告訴人佯稱證人3人仍為合會會員，且
    證人3人分別投標並得標等情，致告訴人陷於錯誤，認為該
    合會之會員均有正常繳交會費，其可取得最後2會之合會金
    共計18萬元，而交付107年7月至9月之活會會員會費予被告
    ，因而受有損害。
(三)綜上所述，足認被告所辯顯係卸責之詞，尚非可採。本件事
    證明確，被告詐欺之犯行堪予認定。　　
叁、論罪科刑：
一、核被告所為，係犯刑法第339條第1項之詐欺取財罪。被告於
    107年7月25日、107年8月25日及107年9月25日開標時間，向
    告訴人佯稱三次開標分別由姜家龍、楊志強及陳宗雄得標，
    而詐欺告訴人，而收取告訴人繳交之3個月會費，乃基於同
    一向合會活會會員收取會費之犯意，於密接時地所為之數舉
    動，且侵害同一法益，各行為間之獨立性極為薄弱，依一般
    社會健全觀念，難以強行分開，在刑法評價上，屬接續犯，
    應論以一罪。
二、被告前因公共危險案件，經本院以104年度中交簡字第914號
    判決判處有期徒刑3月確定，該罪於104年5月20日易科罰金
    完畢，有臺灣高等法院被告前案紀錄表存卷可查；其於受徒
    刑之執行完畢，5年以內故意再犯本件有期徒刑以上之罪，
    為累犯，並依司法院釋字第775號解釋意旨，衡量其未因前
    案經徒刑執行完畢後產生警惕作用，顯見其刑罰反應力薄弱
    ，且依本案犯罪情節及被告所侵害之法益，予以加重最低本
    刑亦無罪刑不相當之情事，應依刑法第47條第1項之規定加
    重其刑。　
三、爰以行為人責任為基礎，審酌被告不思正途獲取金錢，未誠
    實告知告訴人其已承接姜家龍、楊志強及陳宗雄等3人之合
    會，且其無繳交會費，而仍向告訴人詐取5萬4千元之會費，
    致告訴人受有損害，及犯後否認犯行，實屬不該，然其與告
    訴人達成和解，並已支付12萬元(見易字卷第128頁)，暨自
    陳大學畢業，從事粗工，已婚，有1名已成年子女，與配偶
    同住，經濟狀況不好(見易字卷第127頁)等一切家庭經濟及
    生活情狀，量處如主文所示之刑，並諭知易科罰金之折算標
    準，以示警懲。
肆、沒收：
　　按犯罪所得，屬於犯罪行為人者，沒收之；於全部或一部不
    能沒收，或不宜執行沒收時，追徵其價額；犯罪所得已實際
    合法發還被害人者，不予宣告沒收或追徵，刑法第38條之1
    第1項前段、第3項及第5項分別定有明文。查被告向告訴人
    收取107年7至9月會費，共計5萬4000元，為被告本案之犯罪
    所得。然告訴人於被告發起之合會中參與2會，至會期屆滿
    ，應可領取每會9萬元，共計18萬元之合會金，此18萬元，
    自包含被告所收取之不法所得5萬4000元，被告已與告訴人
    達成和解，共給予告訴人18萬元之本票，分成每月1張各1萬
    元，被告已償還其中12萬元，仍餘6萬元尚未清償給告訴人
    ，此業據告訴人於審理中陳述明確(見易字卷第128頁)，告
    訴人於107年1月至6月所繳之會費，共計10萬8000元(計算式
    ：9000×2×6=108000)，被告已償還之12萬元中應包含償還告
    訴人1至6月所繳之會費10萬8000元，是就被告所收取之107
    年7至9月會費，被告應已償還1萬2000元(計算式：000000-0
    00000=12000)，則被告已償還犯罪所得為1萬2000元，依刑
    法第38條之1第5項規定，即不予宣告沒收或追徵。就被告尚
    未償還之犯罪所得4萬2000元(計算式：00000-00000=42000)
    ，既未扣案，亦未實際賠償告訴人，應依上開規定宣告沒收
    ，並於全部或一部不能沒收或不宜執行沒收時，追徵其價額
    。　　
據上論斷，應依刑事訴訟法第299條第1項前段，刑法第339條第1
項、第41條第1項前段、第47條第1項、第38條之1第1項前段、第
3項，刑法施行法第1條之1第1項，判決如主文。
本案經檢察官黃鈺雯提起公訴，檢察官陳隆翔到庭執行職務。
中　　華　　民　　國　　111 　年　　5 　　月　　10　　日
                  刑事第二十庭  審判長法  官  游秀雯
　　　　　　　　　                    法  官  黃凡瑄
　　　　　　　　　                    法  官  郭勁宏
以上正本證明與原本無異。
如不服本判決應於收受送達後20日內向本院提出上訴書狀，並應
敘述具體理由；其未敘述上訴之理由者，應於上訴期間屆滿後20
日內向本院補提理由書（均須按他造當事人之人數附繕本）「切
勿逕送上級法院」。
告訴人或被害人如不服判決，應備理由具狀向檢察官請求上訴，
上訴期間之計算，以檢察官收受判決正本之日起算。
　　　　                              書記官  黃昱程
中　　華　　民　　國　　111 　年　　5 　　月　　10　　日
附錄論罪科刑法條
中華民國刑法第339條
意圖為自己或第三人不法之所有，以詐術使人將本人或第三人之
物交付者，處5年以下有期徒刑、拘役或科或併科50萬元以下罰
金。
以前項方法得財產上不法之利益或使第三人得之者，亦同。
前二項之未遂犯罰之。